【裁判字號】    98,訴,241
【裁判日期】    991013
【裁判案由】    收回被徵收土地
【裁判全文】
臺中高等行政法院判決
                                       98年度訴字第241號
                                     99年10月6日辯論終結
原      告  甲○○（即附表所示原告選定之當事人）
            乙○○（即附表所示原告選定之當事人）
被      告  內政部
代  表  人  Ｉ○○
訴訟代理人  Ｍ○○
            Ｏ○○
參  加  人  彰化縣政府
代  表  人  Ｊ○○
訴訟代理人  Ｎ○○
            Ｋ○○
            Ｌ○○
上列當事人間因收回被徵收土地事件，原告不服行政院中華民國
98年5月4日院臺訴字第0980085388號等如附表所示訴願決定，提
起行政訴訟。本院判決如下︰
    主  文
原告之訴駁回。
訴訟費用由原告負擔。
    事實及理由
一、程序事項：
  (一)本件被告代表人原為廖了以，於本院審理中變更為Ｉ○○，
    並聲明承受訴訟，核無不合，應予准許。
  (二)本件原告甲○○、乙○○、丙○、丁○○、戊○○、己○○
    、庚○○、辛○○、癸○○、壬○、子○、丑○○、寅○、
    卯○、午○○、未○○、申○○、戌○○、亥○○、天○○
    、地○○、宇○○○、酉○、辰○○、巳○○、Ａ○○、Ｂ
    ○○、Ｃ○○、Ｄ○○、Ｅ○○、Ｆ○○、Ｇ○○、玄○○
    、黃○○、宙○○及Ｈ○○等36人選定甲○○及乙○○等2
    人為當事人，本判決對各該選定人均生效力，合先敘明。
  (三)按撤銷訴訟之提起，應於訴願決定書送達後2個月之不變期
    間內為之，此為行政訴訟法第106條第1項前段所明定。而同
    法就人民因中央或地方機關對其依法申請之案件遭駁回，依
    同法第5條第2項提起課予義務訴訟時，其起訴期間雖未明文
    規定，惟鑒於行政訴訟法第5條第2項對行政機關駁回處分提
    起課予義務訴訟，亦屬對不服行政機關行政處分（駁回處分
    ）之行政訴訟（對駁回處分與其他負擔處分同是依訴願法第
    1條而非第2條提起訴願），性質上與撤銷訴訟相同，因而基
    於同一法律上理由，人民因中央或地方機關對其依法申請之
    案件遭駁回，依同法第5條第2項提起課予義務訴訟時，其起
    訴期間應類推適用行政訴訟法第106條第1項前段規定，應於
    訴願決定書送達後2個月之不變期間內為之，如其逾此期間
    提起課予義務訴訟，亦應依第107條第1項第6款規定駁回之
    。
  (四)本件原告未○○、Ｂ○○、Ｄ○○、Ｇ○○及黃○○等5人
    因收回被徵收土地事件，提起行政救濟。經查Ｂ○○、Ｇ○
    ○及黃○○均於民國（下同）98年4月23日；Ｄ○○於同年
    月24日；未○○於同年月28日收受行政院訴願決定書，有送
    達回執附訴願卷可稽。其提起行政訴訟之期間，應分別自98
    年4月24日、25日及29日起算，又Ｂ○○、Ｇ○○、黃○○
    、Ｄ○○及未○○均址設彰化縣，依行政訴訟法第89條第1
    項前段規定扣除在途期間5日，計渠等提起撤銷訴訟及課予
    義務訴訟之2個月不變期間，應分別至98年6月29日（星期一
    ）、30日（星期二）及7月3日（星期五）屆滿。惟渠等遲至
    98年7月6日始提起本件行政訴訟，有加蓋起訴狀上之收文戳
    記所載日期可考，是本件原告Ｂ○○、Ｇ○○、黃○○、Ｄ
    ○○及未○○提起本件撤銷訴訟及課予義務訴訟部分，均已
    逾2個月之不變期間，顯非合法，應予駁回。
二、事實概要：緣參加人為辦理148線9k+646-11k+566.5段及11k
    +586.50-13k+784.068段工程，經臺灣省政府88年6月14日88
    府地二字第55052號函及88年6月29日88府地二字第58106號
    函核准徵收彰化縣二林鎮○○段○○○○段1地號內等501筆
    土地及溪湖鎮○○段145地號內等375筆土地（下稱系爭土地
    ），並一併徵收地上物，土地部分交由參加人於88年6月23
    日88彰府地權字第119016號公告徵收（公告期間：88年7月1
    日至88年7月31日）及88年6月30日88彰府地權字第124572號
    公告徵收（公告期間：88年7月6日至88年8月5日）。原告等
    為上開徵收案被徵收土地之原所有權人，以本件被徵收系爭
    土地於徵收補償費發給完竣已逾4年尚未依徵收計畫開始使
    用為由，依土地法第219條規定，分別於附表所示收回土地
    聲請日向被告聲請照原徵收價額收回被徵收土地。經被告分
    別以97年10月28日台內地字第0970168410號函及第09701684
    06號函否准所請。原告等不服，提起訴願，遭決定駁回，遂
    提起行政訴訟。
三、本件原告主張：
  (一)本件徵收補償發給完峻日依法為92年7月29日，原告於97年1
    月29日提出照徵收價額收回土地之聲請，屬於徵收補償發給
    完峻屆滿1年起5年之期限內，另依土地徵收條例第9條規定
    ，原土地所有權人得於徵收公告之日起20年內申請照原價收
    回土地，本件之公告日期各為88年6月23日及88年6月30日，
    故原告之聲請為合法。參加人自92年7月29日徵收補償發給
    完峻後1年間，因預算問題，從未依徵收計畫開始使用系爭
    土地，亦無依土地法之規定一併徵收地上改良物，故原告依
    法請求照價收回土地，應屬合法。訴願決定卻以不相干之事
    實認定參加人已依原核准徵收計畫開始使用土地，其認定顯
    與事實有違。又參加人及被告曾以原告有抗爭行為，依法已
    喪失土地買回權云云。惟核原告等並無任何抗爭行為，系爭
    土地未依徵收計畫開始使用，確係因無編列預算所致。
  (二)被告主張位於二林鎮及溪湖鎮交界處之溪湖橋，為配合橋樑
    所需引道已有改建，並於徵收土地部分範圍內鋪設AC路面，
    故認本件系爭土地已依計畫使用云云。惟參加人於88年間辦
    理148線9K+646-11K+556.5段土地之徵收，原使用計畫係為
    拓寬該路段之道路用地（即拓寬二林鎮○○路）。而89年間
    溪湖橋之改建工程係獨立之工程案，與土地徵收計畫兩者間
    並無關聯。核溪湖橋之所有權係屬政府所有，該橋為連繫二
    林鎮與溪湖鎮○○○○○道路，因該橋老舊而於九二一大地
    震中遭毀損，故參加人始以九二一地震損壞極需修復為由編
    列預算，改建溪湖橋及兩側橋樑工程，此為獨立之橋樑改建
    案，與本件徵收土地為拓寬148線9K+646-11K+ 556.5段道路
    全無關聯。
  (三)被告主張「二林鎮部分，北邊有地號挖仔段559-26至559-31
    地號土地，南邊有挖仔段561-2地號土地已鋪設AC路面。其
    中559-26至559-30號土地屬土地徵收範圍。」等語。惟因溪
    湖橋之一側即連接二林鎮○○○路（即系爭土地所在），而
    被告機關上述所指鋪設AC路面之土地係指溪湖橋改建工程中
    連帶於橋樑與二林鎮交會處之小部分土地上，屬溪湖橋改建
    工程案，與本件徵收土地為拓寬148線道路者不同。
  (四)參加人自徵收系爭土地後，遲未對地上物查估進行徵收地上
    物部分，其主要原因係參加人並無預算執行該項計畫，在此
    情況，更遑論參加人會執行徵收計畫而進行道路拓寬。故參
    加人確於土地補償發給完峻後，至今仍未依徵收計畫始使用
    系爭土地。此觀參加人於97年7月30日之會勘記錄載明：「
    原處分機關工務處：．．．這條道路是因為經費問題，才會
    拖這麼久，請大家諒解。目前中央政府補助彰化生活圈計畫
    4年一期，94-97年這一期沒有補助，沒錢辦本案，下一期本
    府積極向中央爭取納入下一期補助，並來辦本案。」、「交
    通部公路總局、第二區養護工程處：．．．  這個計畫因地
    方執行不力，非中央的問題。」等語，可證參加人未爭取到
    國家預算，故無經費興建系爭拓寬工程等情。並聲明求為判
    決撤銷訴願決定及原處分，被告應作成同意原告聲請照價收
    回如附表所示被徵收土地之處分。
四、被告則以：
  (一)有關部分原告申請收回已逾法定收回期限之部分：本件原告
    庚○○、辛○○、癸○○、丑○○、寅○、卯○、午○○、
    申○○、戌○○、天○○、黃○○、Ａ○○、Ｂ○○、Ｃ○
    ○、Ｄ○○、Ｇ○○等人，其領取補償費完峻後，至申請收
    回系爭土地，已逾徵收補償完峻屆滿1年之次日起5年之期限
    ，其請求權已罹於時效，不得請求（詳如卷附訴願決定）。
    故被告不予發還系爭土地，並無不妥。
  (二)原告等申請收回未逾法定期限者，說明如下：
    1.本案需用土地人即參加人已按本件徵收核准計畫使用徵收
      土地，依參加人檢附有關溪湖橋拓寬資料所示，按「148
      線11K+586.50-13K+784.68段」（位於溪湖鎮）及「148線
      9K+646-11K+566.5段」（位於二林鎮），兩鎮交界處有溪
      湖橋，因所處位置較無民眾抗爭已先就該橋改建，前揭道
      路工程並配合橋樑所需引道，先拓寬為24公尺。又依參加
      人98年4月14日府地權字第0980087630號函送該府辦理二
      溪路「148線9K+646-11K+566.5段工程」、「148線11K+58
      6.5-13K+784.068段工程」釐清兩段工程之溪湖橋兩側部
      分完工範圍之會勘紀錄結論略以：二林鎮部分（即148線
      9K+646-11K+566.5段工程），北邊有地號挖仔段559-31、
      559-30、559-29、559-28、559-27、559-26地號土地，南
      邊有挖仔段561-2地號土地，已有鋪設AC路面。其中挖仔
      段559-30、559-29、559-28、559-27、559- 26地號土地
      屬徵收範圍。綜上，可證明並無完全未依徵收計畫辦理之
      情事。
    2.系爭用地範圍內，因沿線民眾對於拓寬寬度仍有抗爭而無
      法施工，惟參加人仍多次邀集相關單位及沿線業戶召開會
      議，其結論為「為使沿線民眾確實瞭解按計畫寬度24公尺
      拓寬時民房拆遷情形，請公路總局第二區養護工程處重新
      辦理道路中心樁復舊及路權線、房屋拆除線繪製工作。」
      （溪湖鎮公所94年4月29日彰溪標建字第0940004798號函
      ）及「原則同意拓寬24M，．．．，以達兩造圓滿」（溪
      湖鎮公所96年6月28日彰溪漢建字第0960008155號函），
      且公路總局第二區養護工程處彰化工務段95年12月29日二
      工彰字第0951001318號函可證明該府已要求相關單位完成
      中心樁復舊及繪製拆除線，亦可證明參加人積極推動本案
      中，並無完全未依徵收計畫辦理之情事。
  (三)本件系爭148線11K+586.5-13K+784.068段內徵收之土地，依
    徵收計畫書內徵收土地清冊所列載部分為都市土地、部分為
    非都市土地，其為都市計畫內土地如溪湖鎮○○段145地號
    等6筆土地，惟原告等所有之系爭土地於案內係為非都市土
    地部分，無都市計畫法第83條之適用，其申請收回之期限，
    無內政部84年9月26日台84內地字第8488181號函有關「依都
    市計畫法徵收之公共設施保留地，不依照核准計畫期限使用
    ，原土地所有權人得收回其土地之聲請期限，自該使用期限
    屆滿之次日起算五年」之適用。
  (四)另參加人並以99年5月28日府地權字第0990125738號函送其
    88年度辦理148線9K+646-11K+566.5段及148線11K+586.50-1
    3K+784.068段道路工程，就原告等申請收回被徵收土地部分
    ，計算徵收當期與99年度公告現值對照及重新徵收之補償費
    對照表，就本件原告等申請收回被徵收土地而言，88年之原
    徵收補償價額較有利於多數之原告。
  (五)綜上論結，被告97年10月28日台內地字第0970168410號函、
    第0970168406號函復同意參加人所擬意見，雖與訴願決定之
    理由不同，惟同意不予發還系爭土地之結果，並無不同。且
    本件經參加人查明確有依徵收計畫使用，原告所提之訴，為
    無理由等語資為抗辯。並聲明求為判決駁回原告之訴。
五、參加人則以：
  (一)有關原告所提出臺灣省交通處公路局第二區工程處88年4月6
    日88二工用字第66724號函中附件「八十八年度擴大內需方
    案經費執行一覽表」陳指「148線溪湖橋及河東橋改建工程
    」，與本府辦理之「縣道148線9k+646-1lk+556.5段道路改
    善工程」及「縣道148線llk+586.50-13k+784.068段道路改
    善工程」全無關聯等，與事實不符，茲說明如下:
    1.因橋樑為道路之一部分，「溪湖橋」位於縣道148線（二
      溪路）上，業經鈞院於99年8月9日現場勘查確認，溪湖橋
      為縣道148線道路之一部分，為不爭之事實，原告以所提
      證物「八十八年度擴大內需方案經費執行一覽表」中，「
      溪湖橋與河東橋改建工程」與「148線9k-l3k」係屬不同
      分項，而謂其全無關連，實為誤謬。從前述臺灣省交通處
      公路局第二區工程處88年4月6日88二工用字第66724號函
      中附件「八十八年度擴大內需方案經費執行一覽表」中明
      顯可知，其皆同屬第三-6項「148線王功-溪湖段拓寬工程
      」，為縣道148線整體拓寬計畫之一部分，故原告所述「1
      48線溪湖橋及河東橋改建工程」與參加人辦理「縣道148
      線9k+646-1lk+556.5段道路改善工程」與「縣道148線l1k
      +586.50-13k+784.068段道路改善工程」全無關聯等，與
      事實不符，至為灼然。
    2.原告所提證物「八十八年度擴大內需方案經費執行一覽表
      」中第三-6項「148線王功-溪湖段拓寬工程」，係為達成
      藉由擴大內需進而振興景氣之目的而分為「148線溪湖橋
      及河東橋改建工程」、「148線2k-6k工程」、「148線7k+
      100-9k+647工程」及「148線9k-l3k工程」等四項同步執
      行，其中「148線2k-6k工程」已於92年5月23日完工，「1
      48線7k+100-9k+647工程」已於92年7月31日完工，溪湖橋
      第一階段於90年7月31日完工，溪湖橋第二階段於93年8月
      23日完工。「148線王功-溪湖段拓寬工程」由2k至l3k長
      度約l1公里，僅餘「148線9k-l3k工程」（即148線9k+646
      -1lk+566.5段及148線11k十586.50-13k十784.068段等系
      爭兩徵收案）長度約4公里，因民眾抗爭致無法辦理，且
      於溪湖橋之引道中確有使用系爭兩路段徵收計畫書中已徵
      收之土地（業於99年8月9日會同鈞院現場勘查），故難謂
      參加人未依原核准徵收計畫開始使用。
  (二)有關原告主張本案因預算遲未編列問題，至今連地上物仍遲
    未徵收，道路拓寬工程因而遲遲無法進行云云，參加人說明
    如下:
    1.縣道148線9k-l3k段辦理拓寬工程所需經費龐大，約需4.4
      億元，並非地方政府所能單獨負擔，需循爭取上級機關相
      關補助計畫，始能辦理，縣道148線溪湖至王功段雖原即
      列於彰化生活圈道路系統建設計畫內，惟參加人尚須依據
      上級機關（即交通部公路總局）分年核定之分配補助額度
      再配合編列年度預算，辦理拓寬工程。148線王功至溪湖
      段拓寬工程即為獲核定納入88年度中央總預算追加預算-
      擴大內需方案辦理。
    2.原告所提出之證物「八十八年度擴大內需方案經費執行一
      覽表」，即為本件148線系爭兩路段徵收案之預算來源之
      一，此可由系爭兩路段徵收計畫書內容可稽，故並非如原
      告所稱因預算遲未編列致地上物未徵收，道路拓寬工程無
      法進行等情，實為因遭受民眾抗爭致無法辦理地上物徵收
      ，無法辦理道路拓寬工程，導致經費流失。原告指稱參加
      人因預算遲未編列致未辦理拓寬乙節，與事實不符。
    3.本案系爭兩路段徵收案於88年奉准徵收，因遭民眾抗爭致
      無法執行，參加人僅能就較無抗爭之處辦理拓寬，即辦理
      溪湖橋改建工程部分，由本案沿革彙整表可知，自89年至
      93年為辦理溪湖橋拓寬，該橋拓寬辦理完畢，系爭兩段因
      抗爭無法執行，致原核定之擴大內需經費已流失。參加人
      為能早日完成148線王功至溪湖段整體拓寬，仍持續積極
      與相關單位進行協調，並策劃再邀民眾協調溝通及說明。
      於94年3月22日召開會議，邀請溪湖段民眾出席，經會議
      溝通結果，決議由公路總局重新辦理道路中心樁復舊後，
      再邀請相關單位及業戶召開協調會，繼續研商是否辦理拓
      寬。嗣經公路總局辦理溪湖段道路中心樁工作後，於96年
      6月20日依據前次會議結論邀集沿線民眾溝通，經相關單
      位努力溝通結果，該次會議結論已獲民眾同意辦理拓寬為
      24公尺。故由93年至96年間，屬於溝通協調階段。
    4.參加人必須強調的是，於溝通協調階段（93年至96年），
      仍同步地在努力向上級機關爭取補助款，隨時期待民眾抗
      爭因素一排除，即可展開地上物徵收及拓寬，參加人於95
      年度預算中仍先行編列148線1lk-l3k段之預算並向交通部
      公路總局爭取列入94~97年度之彰化生活圈4年計畫辦理拓
      寬（95年度預算簿影本已於99年9月15日當庭提出)，惟因
      交通部公路總局由前述之協調會知悉民眾抗爭因素仍然存
      在，致未獲公路總局核定，參加人編列之龐大預算也因此
      無法執行。本案93年至96年間歷次協調說明會議，公路總
      局皆有派員參加研商與溝通，對本案狀況皆有了解，難謂
      系爭兩段拓寬工程未奉公路總局核定之原因與民眾抗爭導
      致無法進行拓寬全無關係。
    5.嗣參加人於97年再度爭取列入擴大公共建設計畫中，辦理
     「縣道148線1lk+586~13k+784段道路拓寬工程委託設計案
      」（契約書影本業於99年9月15日當庭提出），並期望能
      將本段拓寬工程列入98-103年度之生活圈道路交通系統建
      設6年計畫內。後於98年獲公路總局核定將系爭兩拓寬工
      程納入「生活圈道路交通系統建設計畫（公路系統）6年
      （98-103）計畫」中。故參加人於98年12月底再度發包「
      縣道148線9k-llk拓寬改善工程委託規劃設計及監造案」
     （契約書影本業於99年9月15日當庭提出），並於99年度編
      列相關預算（99年度預算簿影本已於99年9月15日當庭提
      出）。故由上述及本案沿革彙整表所示，參加人自始迄今
      均積極地與民眾溝通、爭取補助，編列預算，並非如原告
      所指因預算遲未編列，致地上物未徵收及道路工程無法進
      行等狀況。
  (三)綜上，參加人並無原告所稱未依徵收計畫執行之狀況等語資
    為抗辯。並聲明求為判決駁回原告之訴。
六、兩造之爭點在於部分原告收回被徵收土地之請求權是否因時
    效完成而消滅？被告是否已依核准計畫使用系爭被徵收土地
    ？經查：
  (一)申請收回已逾收回期限部分（即原告庚○○、辛○○、癸○
    ○、丑○○、寅○、卯○、午○○、申○○、戌○○、天○
    ○、Ａ○○及Ｃ○○等12人部分）：
    1.按89年2月2日公布施行之土地徵收條例第61條規定：「本
      條例施行前公告徵收之土地，其申請收回，仍依施行前之
      規定辦理」。另於78年12月29日修正公布之土地法第219
      條第1項則規定：「私有土地經徵收後，有左列情形之一
      者，原土地所有權人得於徵收補償發給完竣屆滿1年之次
      日起5年內，向該管直轄市或縣（市）地政機關聲請照徵
      收價額收回其土地：一、徵收補償發給完竣屆滿1年，未
      依徵收計畫開始使用者。二、未依核准徵收原定興辦事業
      使用者。」，已就收回權之行使定有期間限制之規定。
    2.經查，本件參加人為辦理148線9k+646-11k+566.5道路工
      程，需用系爭被徵收之如附表所示土地，經臺灣省政府88
      年6月14日88府地二字第55052號函核准徵收及一併徵收其
      地上物，土地部分交由參加人以88年6月23日88彰府地權
      字第119016號公告，有各該公告在卷可稽，是本件之土地
      徵收既在89年2月2日土地徵收條例公布施行前，依同條例
      第61條規定，自應依施行前之土地法第219條第1項辦理，
      原告稱應依同條例第9條第1項規定辦理，核無足採。而原
      告庚○○、Ｃ○○於89年3月3日；辛○○、癸○○於89年
      3月21日；丑○○於89年3月14日；寅○於89年9月4日；卯
      ○於89年3月31日；午○○於89年4月5日；申○○於89年3
      月20日；戌○○於90年5月11日；天○○於89年3月30日；
      Ａ○○於88年11月17日業已領取補償費完竣，有徵收地價
      補償清冊摘頁影本附卷可稽，則本件依前開規定及說明，
      原告庚○○、辛○○、癸○○、丑○○、寅○、卯○、午
      ○○、申○○、戌○○、天○○、Ａ○○及Ｃ○○等12人
      得申請收回之期限，應各從上開徵收補償發給完竣日滿1
      年之次日即90年3月4日、15日、22日、31日；90年4月1日
      、6日；90年9月5日；91年5月12日起算，則最遲自91年5
      月12日起算5年，至96年5月11日即已屆滿，屆滿時，其收
      回土地之請求權已因時效完成而消滅。惟原告庚○○、辛
      ○○、癸○○、丑○○、寅○、卯○、午○○、申○○、
      戌○○、天○○、Ａ○○及Ｃ○○等12人遲至97年1月始
      陸續申請收回系爭土地，自已逾上開申請收回之法定期限
      ，而不得再申請收回。渠等請求收回土地之權利既已因時
      效完成而消滅，則系爭土地參加人有無未在計畫使用期限
      內開始使用，或原告有無抗爭行為等情，即無再予審究之
      必要。
  (二)原告甲○○、乙○○、丙○、丁○○、戊○○、己○○、壬
    ○、子○、亥○○、地○○、宇○○○、酉○、辰○○、巳
    ○○、Ｅ○○、Ｆ○○、玄○○、宙○○及Ｈ○○等19人部
    分：
    1.按土地法第219條第1項規定「私有土地經徵收後，有左列
      情形之一者，原土地所有權人得於徵收補償發給完竣屆滿
      1年之次日起5年內，向該管直轄市或縣(市)地政機關聲請
      照徵收價額收回其土地：一、徵收補償發給完竣屆滿1年
      ，未依徵收計畫開始使用者。二、未依核准徵收原定興辦
      事業使用者。」而土地法第219條所謂不依核准計畫使用
      或不實行使用，應依徵收目的所為土地使用之規劃，就所
      徵收之全部土地整體觀察之，在有明顯事實，足認屬於相
      關範圍者，不得為割裂之認定，始能符合公用徵收之立法
      本旨(參照司法院釋字第236號解釋意旨)。又都市計畫法
      第83條第2項規定之「不依照核准計畫期限使用」，應就
      所徵收之全部土地整體觀察之，在有明顯事實，足認需用
      土地人已按核准計畫使用徵收土地者，原土地所有權人不
      得聲請收回土地，非謂需用土地人就欲興辦事業之工程，
      於該徵收計畫所載完工日尚未全部完工，原土地所有權人
      即可聲請收回土地。（最高行政法院97年11月第2次庭長
      法官聯席會議決議參照）是以，所謂「依核准計畫使用」
      ，係指整體而言，徵收計畫之使用，在外觀上已逐漸具體
      化，可從已完成之工作中，預見未完成之工作，合理預期
      將會接續進行而言。
    2.經查，本件彰化縣148線道路，9k+646-11k+566.5段位於
      二林鎮，11k+586.50-13k+784.068段位於溪湖鎮○○段由
      溪湖橋銜接。參加人於徵收土地完成後，即於92年10月6
      日開始施工溪湖橋及兩側之橋樑引道工程，於93年8月23
      日竣工，於93年10月28日驗收，其中引道工程用地包括9k
      +646-11k+566.5段徵收之彰化縣二林鎮○○段559-10、55
      9-11、559-12、559-13、559-14（嗣分割編定為559-26、
      559-27、559-28、559-29、559-30）地號內土地，11k+58
      6.50-13k+784.068段徵收之彰化縣溪湖鎮○○段372（分
      割編定為372-1）地號內土地，此有工程結算驗收證明書
      、參加人88年辦理二溪路148線9k+646-11k+566.5段工程
      、148線11k+586.50-13k+784.068段工程徵收案為釐清銜
      接兩段工程之溪湖橋兩側部分完工範圍會勘紀錄及圖說等
      影本附卷可稽，並經本院履勘屬實，有本院99年8月9日勘
      驗筆錄及相片12紙在卷足憑，自堪信為真實。又依原告所
      提卷附臺灣省交通處公路局第二區工程處88年4月6日88二
      工用字第66724號函中附件「八十八年度擴大內需方案經
      費執行一覽表」第三-6項中載明「148線王功-溪湖段拓寬
      工程」包括1、148條溪湖橋及河東橋改建工程2、148線2k
      +864-13k+600補釘中心樁工程3、148線2k-6k工程4、148
      線7k+100-9k+647工程5、148線9k-13k工程，是溪湖橋既
      屬彰化縣二林鎮與溪湖鎮間之連接橋樑，且於施工該橋樑
      之引道工程已使用及本件所徵收之上揭土地，自難指括建
      溪湖橋及兩側工程與本件之徵收案無關。
    3.本件徵收案經核准後，參加人即派員查估地上物，惟遭被
      徵收土地地主抗爭阻撓，此有90年9月25日中國時報簡報
      影本附原處分卷5第11頁可稽(惟被告及參加人均無法舉證
      抗爭之地主即係本件聲請收回土地之原告)，參加人乃就
      前述較無抗爭之溪湖橋拓寬改建工程部分予以完成，然因
      發生抗爭，致原核定之擴大內需經費已流失。參加人為能
      早日完成148線王功至溪湖段整體拓寬，仍持續積極與相
      關單位進行協調，並策劃再邀民眾協調溝通及說明。於94
      年3月22日召開會議，邀請溪湖段民眾出席，經會議溝通
      結果，決議由公路總局重新辦理道路中心樁復舊後，再邀
      請相關單位及業戶召開協調會，繼續研商是否辦理拓寬。
      嗣經公路總局辦理溪湖段道路中心樁工作後，於96年6月2
      0日依據前次會議結論邀集沿線民眾溝通，經相關單位努
      力溝通結果，該次會議結論已獲民眾同意辦理拓寬為24公
      尺，此有93年12月23日、94年3月22日協調會會議紀錄、9
      6年6月20日補訂中心樁說明會紀錄在原處分卷(見卷5第16
      頁至31頁)可稽。
    4.嗣參加人於97年再度爭取列入擴大公共建設計畫中，辦理
      「縣道148線11k+586~13k+784段道路拓寬工程委託設計案
      」，並於98年獲公路總局核定將系爭兩拓寬工程納入「生
      活圈道路交通系統建設計畫(公路系統)6年(98-103)計畫
      」中。故參加人於98年12月底再度發包「縣道148線9k工
      程委託規劃設計及監造案」，並於99年度編列相關預算，
      此亦有縣道148線11k+586-13k+784段道路拓寬工程委託設
      計案契約書及彰化縣政府工程委託評估、規劃設計及監造
      契約書、彰化縣99年度各機關單位預算書影本在本院卷足
      憑。
    5.本件徵收案係屬148線王功-溪湖段拓寬工程之一部分已如
      前述，而148線王功-溪湖2k+864─6k+988草湖外環道新闢
      工程及148線王功─溪湖7k+100-9k+646段萬興外環道新闢
      工程均以完工，有交通部公路總局營繕工程結算驗收證明
      書2紙在本院卷可稽，本件148線9k+646-11k+566.5段及11
      k+586.50-13k+784.0686段工程雖因土地所有權人之抗爭
      而暫未於徵收計畫所載完工日完成，惟依前述參加人已完
      成溪湖橋引道工程，並積極與民眾溝通、爭取補助，預作
      規劃、編列預算等情觀之，應可預見未完成之工作，合理
      預期將會接續進行，而使整條148線王功─溪湖段拓寬工
      程得以全部完成，揆諸首揭說明，尚難謂有原告甲○○等
      19人所指未依照徵收計劃開始使用之情形。
  (三)綜上所述，被告否准原告庚○○等12人及甲○○等19人聲請
    收回被徵收之附表所示土地，其中部分理由雖有不同，結果
    均核無違誤。訴願決定予以維持，亦無不合。其等聲明求為
    撤銷，並請求被告應作成同意原告聲請照價收回被徵收如附
    表所示土地之處分，俱無理由，應予駁回。兩造其餘訴辯事
    由，與本判決結果無影響，爰不逐一審論，併予敘明。
七、據上論結，本件原告之訴為部分不合法，部分無理由，依行
    政訴訟法第98條第1項前段、第104條、第107條第1項第6款
    、民事訴訟法第85條第1項前段，判決如主文。
中    華    民    國    99    年    10    月    13    日
                臺中高等行政法院第四庭
                          審判長法  官  沈  應  南
                                法  官  許  武  峰
                                法  官  王  德  麟
以上正本證明與原本無異。
如不服本判決，應於判決送達後20日內向本院提出上訴書狀，其
未表明上訴理由者，應於提起上訴後20日內向本院提出上訴理由
書（須依對造人數附具繕本）；如於本判決宣示或公告後送達前
提起上訴者，應於判決送達後20日內補提上訴理由書（須附繕本
）。未表明上訴理由者，逕以裁定駁回。
中    華    民    國    99    年    10    月    13    日
                                書記官  凌  雲  霄

司法院資訊處製作；財團法人民間司法改革基金會備份。
